【裁判字號】    92,上訴,385
【裁判日期】    920313
【裁判案由】    殺人未遂
【裁判全文】
臺灣高等法院刑事判決                            九十二年度上訴字第三八五號
    上  訴  人  乙○○
    即  被  告
    選任辯護人  彭紹瑾律師
右上訴人因殺人未遂案件，不服臺灣桃園地方法院九十一年度訴字第一一三三號，中
華民國九十一年十一月十八日第一審判決（起訴案號：臺灣桃園地方法院檢察署九十
一年度偵字第六六二八號）提起上訴，本院判決如左：
    主  文
上訴駁回。
    事  實
一、乙○○於民國九十一年三月三十一日晚間九時九分許，至其女友劉淑臻位在桃園
    縣楊梅鎮○○路七十號十二樓之住宅大樓一樓中庭，因不滿曾遭受亦與劉淑臻為
    ，於按劉淑臻家對講機未獲回應，又得悉是時甲○○在劉淑臻家，乃怒火中燒，
    萌生殺人犯意，先至車上取出預藏於車內之西瓜刀一把（長約五十公分），再以
    對講機誘使在劉淑臻住處之甲○○下樓察看，趁甲○○自樓上下至前開大樓一樓
    大廳正在尋找何人到訪之際，迅速推開大廳一端之玻璃門進入該大廳，迅即快速
    走向甲○○所在之另一端，以西瓜刀砍向甲○○之左側頭部，因甲○○以左手抵
    擋，復砍傷其左手，於甲○○倒地後，又朝甲○○之大腿砍兩刀以洩恨，致甲○
    ○受有左頂葉腦挫傷出血及凹陷性骨折、左大腿撕裂傷十五公分及左手撕裂傷三
    公分等致命之傷害。乙○○逞兇後駕車離去，先將作案用之西瓜刀折成四段，棄
    置於桃園縣龍潭工業區臺灣電裝公司大門口旁之草叢內，再於犯罪未被發覺前之
    同日晚間九時十分許，以電話向桃園縣警察局楊梅分局草湳派出所自首，並接受
    裁判。
二、案經桃園縣警察局楊梅分局報告臺灣桃園地方法院檢察署檢察官偵查起訴。
        理  由
一、訊據上訴人即被告乙○○固不諱言於右揭時、地持西瓜刀砍傷甲○○之事實，惟
    矢口否認有何殺人未遂犯行，辯稱：是因為甲○○一再糾纏劉淑臻，且揚言只要
    看到伊跟劉淑臻在一起，就要殺伊全家，所以才放一把西瓜刀在車上自衛；又伊
    於九十一年三月三十一日當晚，是要到劉淑臻家看望劉淑臻之病情，伊在劉淑臻
    苑平，劉苑平要伊不要進去劉淑臻之住處，因甲○○說只要看到伊與劉淑臻在一
    起就要殺伊全家，伊不放心而連續按了兩次劉淑臻住處之對講機，然均無人應答
    ，又從樓下發現甲○○在劉淑臻家中，因為擔心劉淑臻之安危，所以才從車上取
    出西瓜刀，後來第三次按對講機，甲○○才從一樓側門走出，全未出聲就朝伊頭
    部揮一拳，伊為防衛，才以西瓜刀還擊；伊之西瓜刀以報紙包住，可見伊無致甲
    ○○於死之決心云云。然查：
  (一)右開事實業據告訴人甲○○於警、偵訊、原審審理、本院調查時指訴綦詳；再查
    ，本件扣案之大樓一樓大廳監視錄影帶經公訴人命警方取回並翻拍成照片，警方
    本誤以為該錄影帶已毀損無法放影、翻拍，此有桃園縣警察局楊梅分局草湳派出
    所警員李明育、所長黃錦之書面報告一紙附卷可稽，然原審於九十一年八月卅日
    於該院會議室以視聽設備讀取之，始發現該錄影帶並非已毀損，而係影像經壓縮
    ，故以一般之錄影機無法讀取，經原審解壓縮並放影，發現：「．．．右上角鏡
    頭則對準一樓大廳，大廳鏡頭的左邊是玻璃門可以出入該大廳，於廿一時九分十
    七秒時看到被告身著淺色上衣、長褲，激動地將左邊玻璃門推開，人快速走進大
    廳，朝鏡頭正右方的方向（即被害人之方向）走過去，被害人（身著深色上衣、
    淺色長褲）的位置在鏡頭最右側，黑黑的看不清楚，被告走過去之後約三秒後就
    看到被告、被害人從鏡頭右邊往左邊出來，被告持西瓜刀朝站立的被害人砍了二
    、三刀（看不清楚部位），被害人立即倒地，被告又持刀朝倒地的被害人腿部砍
    了二刀之後，隨即往左邊玻璃門離去（時間廿一時九分四十七秒）。」，此有勘
    驗筆錄一紙附卷（見原審卷第六頁）可稽，被告手持西瓜刀主動由監視錄影帶畫
    面左側之玻璃門衝向在畫面右側之被害人即告訴人甲○○，未逾三秒，即以該西
    瓜刀砍殺被害人，則其所辯係被害人先朝伊頭部揮拳，伊始以西瓜刀還擊，即與
    事實不符。
  (二)原審辯護人雖辯稱前開錄影帶勘驗筆錄既記載「．．．被害人（身著深色上衣、
    淺色長褲）的位置在鏡頭最右側，黑黑的看不清楚．．．」，則不能證明被害人
    未先出手毆打被告云云，然被害人本在監視錄影帶畫面之最右側，被告神情激動
    且主動地將畫面左側玻璃門打開進入大廳後，又快速移動至畫面最右側之被害人
    位置，則無論被告抑或被害人先出手毆打對方，被告均係本件肢體衝突之引發者
    ，其主動製造衝突後，又以刀械砍向赤手空拳之被害人，其持刀械衝向被害人位
    置之際，豈有任何正當防衛之情狀存在可言？被告主動挑起之防衛情狀，焉得再
    加正當防衛之？又豈有以錄影帶最右側因角度、光線等關係，無從攝清被告、被
    害人何人先出第一拳，即混淆事實視聽之理？
  (三)被告辯稱伊在劉淑臻住處樓下曾以手機打予劉淑臻十數通，然手機一直打不通，
    伊又撥予劉淑臻之妹劉苑平，劉苑平要伊不要進去劉淑臻之住處，因甲○○說只
    要看到伊與劉淑臻在一起，就要殺伊全家，所以伊才要攜刀自衛云云，固與證人
    劉苑平證述略稱：「案發當天我在喝喜酒，接到乙○○打給我三通行動電話，問
    我為何我姐姐的行動電話、家裡電話都打不通，於第三通時他問我家裡是否有人
    ，我告訴他甲○○好像在我姊姊家，因之前甲○○曾說若乙○○再跟我姐姐往來
    要殺他，因甲○○比較高大，我怕乙○○吃虧，所以我才跟他說這些話，叫他不
    要去我姐姐家，免得他們碰面後打架，他說他會小心」等語相符，然被害人甲○
    ○自始即否認先出手揮打被告之情，衡之甲○○下樓後係自有燈光較明亮之室內
    往光線較昏暗之中庭行走，亦不知有何人要找劉淑臻？被告既明知甲○○欲加害
    之意，被告身材、體格均顯較甲○○為小之情況下，豈有會直接面對並與其衝突
    而吃虧之理？是被告所辯甲○○下樓見被告即出手打毆打伊之情，自非事實，尤
    與被告主動挑起本件事端之事實不相適合，被告以由第三人聽聞而來之過去之傳
    聞，進而主張案發現時不存在之防衛情狀虛擬存在，並合法化其主動挑起本件事
    端，進而砍殺被害人之事實，尤與法治大相背謬，不足採信。
  (四)公訴人雖不知監視錄影帶之可供勘驗，而於起訴書證據並所犯法條欄第一段推理
    「．．．證人劉淑臻於偵查中證稱：『（案發當時有沒有看到？）沒有。因為有
    人按門鈴，對講機又不清楚，甲○○說他要先走。』等語。是告訴人甲○○於下
    樓之際，並不知道按鈴之人為乙○○，且當時天色昏暗，能見度不佳，告訴人豈
    有可能一步出大樓側門就看到乙○○，且促不及防地向其揮拳？又告訴人之體格
    高大，被告若非突然出現並以西瓜刀砍向告訴人，則甲○○當有機會逃跑或向大
    樓警衛呼救，且被告空言遭告訴人毆打一拳，然無法提出診斷證明書以實其說。
    足證當時被告出手極快，致使告訴人措手不及。．．．末查，被告雖辯稱係出於
    正當防衛云云，然如上所述，本件係被告促然以西瓜刀砍傷告訴人，而非告訴人
    先行攻擊被告，既無正當防衛情狀存在，何來之正當防衛？又縱告訴人先前曾恐
    嚇被告，致其心生畏懼，而預先準備西瓜刀放置於車上，然於案發當時，被告並
    未處於遭恐嚇、威脅之情境，仍取出預藏西瓜刀砍傷甲○○，自不能主張有何阻
    卻違法之事由。」等語，均與前開監視錄影帶之攝像內容相符，其之推理可謂善
    矣，被告在監視錄影帶內容順利開示如上後，猶狡詞辯稱「正當防衛」云云，實
    屬昧於現實、顛倒是非。
  (五)末查，行為人致人於傷，其之主觀犯意係傷害或殺人，應由其在客觀上有無持兇
    器、何等兇器、下手部位、下手之重輕、其先前與被害人間是否有所仇隙綜合研
    判。本件被害人與被告分別與劉淑臻係前、後任男女朋友關係，業據該三人供陳
    在案，被告與劉淑臻又於偵訊、原審審理時陳稱被害人與劉淑臻分手之後，復對
    劉淑臻百般糾纏，於本案案發前甚至拉劉淑臻頭去撞牆，又私自侵入劉淑臻之住
    宅，威脅要殺被告全家（然此即屬事實，亦非本案案發時所發生之事，被告不得
    援此作為必須隨身攜帶西瓜刀防衛之藉口）等語，被告復於偵訊時、原審審理時
    屢屢供稱被害人於八十九年五月廿三日傷害伊、毀損伊之貨車，並提出診斷證明
    書、和解書附卷為證，可見被告與被害人夙有仇怨；再者，被告於本件係手持西
    瓜刀作為兇器，且該兇器係其基於與被害人之夙怨而事先備妥攜至現場者，其係
    先以該西瓜刀砍向屬人之要害之被害人左側頭部，因被害人以左手抵擋，復砍傷
    其左手，於被害人倒地後，仍不罷休，又朝被害人之大腿砍兩刀，致被害人受有
    左頂葉腦挫傷出血及凹陷性骨折、左大腿撕裂傷十五公分及左手撕裂傷三公分等
    致命之傷害，此有壢新醫院診斷證明書一紙存卷（見偵查卷第五十頁）可憑，該
    等傷勢若未醫治得宜，確有危及生命及致命之虞，亦有該醫院九十一年十月十一
    日壢新醫字第九一０六０七號函一紙附卷（見原審卷第二十九頁）可稽，又被害
    人於就醫後，雖因左腦額葉及頂葉腦挫傷出血接受開顱手術摘除血腫，而殘存語
    言障礙及右側肢體無力，但神經功能之障礙，逾半年內皆有恢復可能一情，有壢
    新醫院九十一年七月十日壢新醫字第九一０四０五號函在卷（見偵查卷第五十四
    頁）可按，由此亦得見被害人所受傷勢之致命性。
  (六)綜上所陳，被告與被害人夙有仇怨，其攜帶足以致命之兇器西瓜刀至劉淑臻住處
    樓下，被害人甫由劉淑臻住處下樓，被告即持西瓜刀衝向被害人，先朝被害人頭
    部要害猛砍，被害人倒地後，仍朝其左大腿砍殺二刀，致被害人蒙受前開所述足
    以致命之傷害，並曾留下左腦傷害之後遺症（惟至本院審理時，被害人之右側肢
    體後遺症業已康復），由此綜合研判，被告係基於殺人犯意砍殺被害人至明，斷
    不得以被告在被害人倒地後無繼續砍殺其之要害而當場斃命，即謂被告無殺人犯
    意，蓋行為人是否當場砍殺被害人斃命，須視當場之環境若何，本件被告砍殺被
    害人之地點係一住宅大樓中庭，案發時間又係人員出入頻繁之晚間九時九分，依
    被害人、劉淑臻之所述，該大樓一樓且有警衛看守，則此一作案環境本即極易為
    他人發現而阻止，甚或當場逮捕，被告在砍殺被害人之要害後，迅即逃離，本為
    人情之常，不得以其無繼續砍殺被害人之要害、給予當場斃命，或以其嗣後有自
    首（如後述）之事實，即謂其無殺人犯意，公訴人忽略及此，未作具體案情之綜
    合研判，因而誤認被告係本於重傷害之犯意為之，尚有未洽；再則，被告持西瓜
    刀由監視錄影帶畫面所示大廳左側衝向被害人所在之畫面右側，未逾三秒，被告
    、被害人往畫面左側移動，被告即持西瓜刀砍殺被害人致前開致命傷，已如前述
    ，被告是否具殺人犯意，應以前開各事項綜合判斷之，辯護人堅詞被告所持西瓜
    刀本以報紙包住，因而不具殺人犯意云云，本與被告是否具殺人犯意無關，況證
    人即偕同被告至龍潭工業區臺灣電裝公司大門口旁之草叢內尋得被告所攜之兇器
    西瓜刀之李明育警員亦證稱發現西瓜刀時，該刀似無以報紙包覆，本院當庭調得
    該刀提示時，該刀亦無報紙包覆，被告、辯護人空言以報紙包覆西瓜刀云云，亦
    嫌無據。
  (七)綜上，被告前開各辯詞，均無非臨訟卸責之語，不足採信，此外，復有壢新醫院
    開立之前開診斷證明書、各書函在卷可稽，兇器即西瓜刀一把（案發後經被告折
    成四段，然其於警訊時辯稱其攜西瓜刀至案發現場時，該西瓜刀本即係半截之西
    瓜刀，砍殺被害人後才再經其折成三段棄置云云，然若其攜至現場犯案之西瓜刀
    本即屬半截之西瓜刀，其何用攜另半截西瓜刀至現場？其本辯稱攜西瓜刀至現場
    防衛，然半截西瓜刀何以有效防衛？矧半截西瓜刀所剩長度無幾，何能致被害人
    前開之致命傷？如其所述屬實，則其作案畢，僅丟棄用以作案之半截（又經折成
    三段）西瓜刀即已足夠，何庸將未持之作案之另半截亦加丟棄，而為警一併查獲
    ？是以，被告砍殺被害人之際，兇刀即西瓜刀應係完整，而非僅半截，應堪認定
    ）、劉淑臻住宅大樓監視錄影帶一捲扣案，足資佐證，本件事證明確，被告殺人
    未遂犯行足堪認定。末以，據卷附桃園縣警察局楊梅分局草湳派出所受理各類案
    件紀錄表觀之，被告於案發後之九十一年三月卅一日晚間九時十分許，以電話向
    該派出所之陳聖章警員表明「與人打架造成對方重傷，表明要自首，自行留下姓
    名、地址、電話，登記備查」，陳聖章警員又於原審審理時證稱「我當時在備勤
    ，值班警員接到電話說楊梅福羚路七十號的大樓社區有人打架，我們同仁過去看
    的時候被告與被害人都已經不在現場，他們並沒有發現什麼，直到九十一年三月
    三十一日下午九時十分我坐在值班台接到被告報案的電話，我就把它記錄下來，
    所以在此之前我們警方並不知道發生何事。」等語，李明育警員則於同庭證稱「
    我九十一年四月一日凌晨二點至四點備勤，劉淑臻跑來派出所報告說他的朋友打
    架受傷，我問他相關的當事人是誰，他說是乙○○把人打傷，我剛好又看到案件
    紀錄表上有陳聖章填載的乙○○的資料，我就打電話給乙○○請他到派出所說明
    ，除了作警訊筆錄外，他並且有帶我到案發現場去找被他丟棄的西瓜刀。西瓜刀
    是在梅獅路二段的臺灣電裝公司大門口旁邊的草叢內找到，也就是折成四段的那
    把西瓜刀。」等語，由是可見，在被告以電話向警方報告本件犯行並表明接受裁
    判之前，有犯罪偵查權限之機關尚無發現被告之前開犯行，其之行為自屬符合自
    首要件，併此敘明。
二、核被告所為，係犯刑法第二百七十一條第二項、第一項之殺人未遂罪；公訴人誤
    認係同法第二百七十八條第三項、第一項之重傷害未遂罪嫌，然起訴事實既與本
    院判決事實同一，爰依法逕行變更起訴法條。被告犯行處於未遂階段，爰依刑法
    第二十六條前段之規定，減輕其刑。被告犯後自首，再依刑法第六十二條前段之
    規定，遞減其刑。
三、原審以被告犯殺人未遂罪證明確，適用刑法第二百七十一條第二項、第一項、第
    二十六條前段、第六十二條前段、第三十八條第一項第二款之規定，並審酌被告
    犯罪手段、造成被害人之傷害輕重、已與被害人和解（此有被害人九十一年八月
    五日所陳之刑事撤回告訴狀一紙附原審卷可參）、被告尚無前科、犯後在有錄影
    帶為證之情況下猶矢口否認犯罪之犯後態度等一切情狀，量處如有期徒刑三年。
    扣案之西瓜刀一把，為被告所有且係供犯罪所用之工具，業據被告供明在卷，依
    刑法第三十八條第一項第二款之規定，宣告沒收。核其認事用法，並無不合，量
    刑亦甚妥適，被告上訴仍執前詞否認犯罪，指摘原判決不當為無理由，應予駁回
    。
據上論斷，應依刑事訴訟法第三百六十八條，判決如主文。
本案經檢察官陳維練到庭執行職務
中      華      民      國    九十二    年      三     月     十三     日
                              台灣高等法院刑事第一庭
                                  審判長法  官  李  相  助
                                        法  官  黃  聰  明
                                        法  官  魏  新  國
右正本證明與原本無異。
如不服本判決應於收受送達後十日內向本院提出上訴書狀，其未敘述上訴之理由者並
得於提起上訴後十日內向本院補提理由書（均須按他造當事人之人數附繕本）。
                                        書記官  賴  淑  真
中      華      民      國    九十二    年      三      月      十七    日
附錄：本案論罪科刑法條全文
刑法第二百七十一條第二項、第一項
殺人者，處死刑、無期徒刑或十年以上有期徒刑。
前項之未遂犯罰之。


司法院資訊處製作；財團法人民間司法改革基金會備份。
